【裁判字號】    96,上,1067
【裁判日期】    970813
【裁判案由】    不動產所有權移轉登記
【裁判全文】
臺灣高等法院民事判決                  96年度上字第1067號
    上  訴  人  甲○○
    訴訟代理人  陳慶尚律師
    複  代理人  葉又華律師
    被上訴  人  乙○○
上列當事人間請求不動產所有權移轉登記事件，上訴人對於中華
民國96年11月14日臺灣台北地方法院96年度訴字第6996號第一審
判決提起上訴，本院於97年7月23日言詞辯論終結，判決如下：
    主  文
上訴駁回。
第二審訴訟費用由上訴人負擔。
    事實及理由
一、上訴人主張：兩造於64年4 月10日簽訂讓渡契約書，由被上
    訴人將國防部配住予其臺北市○○街171巷30弄10號2層樓房
    屋（下稱系爭房屋）之居住等權利，以新臺幣（下同）23萬
    元讓渡予上訴人。契約第2條約定：「讓渡價款： 投資款值
    及居留權利金新臺幣貳拾參萬元正」，以及兩造締約時均已
    知悉因法令規定無法移轉系爭房屋所有權， 遂於第6條約定
    ：「房屋權益：本房屋在未辦清過戶前有關房屋之權益皆屬
    甲方，如國防部價配本房時，乙方得應甲方之要求出面承受
    處理一切權益仍屬甲方」，可知伊依契約除取得居留在系爭
    房屋之權利外，尚包括國防部照顧國軍居有定所之權益，即
    被上訴人所配得之房屋亦為伊所有；另依民法第225條第2項
    規定，被上訴人日後因返還系爭房屋而獲價配其他房屋，伊
    亦得請求被上訴人交付其所價配之房屋。迨95 年2月間，被
    上訴人配得國防部「通航聯隊舊址改建Ｃ區」改建之臺北市
    ○○路43巷11號7樓之3房屋及基地（下稱三民路房地），被
    上訴人應依契約將價配房地所有權移轉於伊所有。又因房地
    登記謄本記載：「承購人自產權登記之日起未滿五年，不得
    自行將住宅及基地出售、出典、贈與或交換」等限制登記字
    樣，被上訴人雖無法立即將房地所有權移轉於伊，然被上訴
    人於知悉得以價配房地後，為將系爭房屋返還國防部，竟於
    94年3月3日未經伊同意侵入系爭房屋擅自更換門鎖並將電表
    拆除，顯無意履行系爭契約，難期被上訴人於限制登記期滿
    後會依約將價配之房地所有權移轉登記於伊，伊有依民事訴
    訟法第246條規定， 預為提起本件所有權移轉登記請求之必
    要。被上訴人於95年2月8日價配取得三民路房地，並無請求
    權罹於15年時效之問題。 在原審聲明：(一)被上訴人應於100
    年2月8日（原審誤載為102年8月）將附表所示不動產所有權
    移轉予上訴人。(二)被上訴人應將上開不動產交付上訴人占有
    。(三)被上訴人應協同 上訴人就第1項聲明之請求向臺北市松
    山地政事務所辦理預告登記手續。
    原審駁回上訴人之訴。
    上訴人在本審補充意旨略以：(一)依證人王峰證述：「若私下
    轉讓國防部提供之房舍居留權者，轉讓行為在兩年內者，則
    註銷居留權，兩年後則不予處裡」，本件系爭契約訂立於64
    年間，距今已超過兩年，是上訴人自被上訴人處取得之居留
    權乃合法行為，系爭契約並無任何無效、得撤銷或註銷之情
    形。 (二)契約第6條載明：「如國防部價配本房時，乙方得應
    甲方要求出面承受處理後一切權益仍屬甲方」，未記載價配
    「他房」之權益，惟此真意在於系爭房屋日後居留之過戶權
    益，國防部價配系爭房屋之權益，放棄系爭房屋居留權益為
    條件而價配其他房地之權益等，一切有關系爭房屋「居留權
    」、「價配權」等相關權益，而不限於價配本房。(三)本件乃
    被上訴人讓渡系爭房屋所有權予伊後，經由被上訴人放棄系
    爭房屋全部權益為條件，向國防部申請價配其他房地，則伊
    可依民法第225條第2項之法理行使代位權，請求被上訴人移
    轉價配之房地所有權予伊。在本審聲明：(一)原判決關於駁回
    下列第二、三項之訴廢棄。(二)被上訴人應於100 年2月8日將
    如附表所示之房屋及土地所有權移轉予上訴人。(三)被上訴人
    應將上開不動產交付上訴人占有。
二、被上訴人則以：(一)兩造簽訂契約迄今已逾30餘年，依民法第
    125條規定，請求權因15年不行使而消滅。 (二)系爭契約明定
    係「居留權之讓渡」，並非「不動產物權之讓渡」，系爭房
    屋之眷舍所有權屬於國防部，伊無權讓渡；而居留權於簽約
    當日即交付上訴人。(三)系爭契約為法律行為，無見證人，亦
    未經法院公證，未依法定方式為之，依民法第73條規定屬於
    無效。(四)上訴人於簽訂系爭契約時，知有權利瑕疵，依民法
    第351條規定，伊不負擔保責任。 (五)系爭契約並未明定邇後
    國防部配售眷舍予伊時，伊應無條件將該配售眷舍產權一併
    移轉予上訴人，僅約定「如國防部價配本房時，乙方得應甲
    方要求出面承受」，而此約定之「本房」係指通化街之系爭
    房屋，今國防部並未價配通化街之系爭房屋，而係將系爭房
    屋收回交歸國有財產局統一處理，故上訴人與國防部配售之
    三民路眷舍無關等語抗辯。聲明：上訴駁回。
三、兩造不爭執之事實：
  (一)兩造於64年4月10 日簽訂讓渡契約書，上訴人已交付被上訴
    人23萬元，並將系爭房屋交付上訴人使用，惟迄今並未向國
    防部辦理使用權讓與移轉登記，有讓渡契約書足憑（原審卷
    第8-9頁）。
  (二)被上訴人於93年12月間因接獲國防部須交還系爭房屋之通知
    ，與上訴人協商還屋事宜， 上訴人堅持被上訴人應給付3百
    萬元始願交還房屋並交付鑰匙，雙方商談未果，被上訴人基
    於毀損之故意，於94年3月3日上午利用不知情之鎖匠毀損上
    訴人所有之門鎖，生損害於上訴人，被上訴人上開毀損犯行
    ，經臺灣臺北地方法院刑事庭96年度易字第2621號科處罰金
    銀元肆仟元即新臺幣壹萬貳仟元，減為罰金銀元貳仟元即新
    臺幣陸仟元，如如易服勞役，以新臺幣壹仟元折算壹日，再
    經本院刑事庭以97 年度上易字第414號判決駁回上訴，被上
    訴人緩刑貳年確定在案，有上開刑事判決附卷（本院卷第29
    -31、130-134頁）。
  (三)其後國防部針對「台北市通航聯隊舊址」依國軍老舊眷村改
    建條例辦理改建，依被上訴人需求之坪型抽籤分配門牌台北
    市○○路43巷11號7樓之3及坐落基地，並於95年2月8日辦妥
    房屋所有權登記，有三民路房屋及土地登記簿謄本、被上訴
    人簽具之「台北市通航聯隊舊址改建基地原眷戶眷舍改建申
    請書」可稽（原審卷第10-11、48頁）。
四、本件重要爭點在於：
  (一)被上訴人抗辯：上訴人之請求權已罹於15年時效而消滅，是
    否正當？
  (二)兩造簽訂讓渡契約書，被上訴人讓與上訴人之標的為何？契
    約書第6條之真意為何？
  (三)上訴人依契約書第6條、民法第225條第2項規定， 請求被上
    訴人於100 年2月8日移轉附表所示不動產所有權予上訴人，
    並交付占有，有無理由？
五、被上訴人抗辯：上訴人之請求權已罹於15年時效而消滅，是
    否正當？
    被上訴人抗辯：上訴人之請求權已罹於15年時效云云，惟查
    上訴人係依契約第7條約定， 於被上訴人價配系爭房屋時之
    權益仍屬上訴人，則上訴人就此約定之請求權可得行使時間
    乃國防部價配系爭房屋之時間，且法律就此種請求權時效並
    無較短時效之規定，則依民法第125條前段規定為15年。 又
    上訴人陳述：國防部價配系爭房屋之時間為95年2月8日，被
    上訴人則稱：國防部並無價購系爭房屋，則依其所述並無請
    求權時效起算之情事，是上訴人於96 年6月27日提起本件訴
    訟，並無被上訴人所述請求權已罹於15年時效之情事，故被
    上訴人所為時效抗辯，並非正當。
六、兩造簽訂讓渡契約書，被上訴人讓與上訴人之標的為何？契
    約書第6條之真意為何？
  (一)按解釋意思表示，應探求當事人之真意，不得拘泥於所用之
    辭句，民法第98條定有明文。又解釋契約，固須探求當事人
    立約時之真意，不能拘泥於契約之文字，但契約文字業已表
    示當事人真意，無須別事探求者，即不得反捨契約文字而更
    為曲解；且解釋私人之契約應通觀全文，應以當事人立約當
    時之真意為準，而真意何在，又應以過去事實及其他一切證
    據資料為斷定之標準，最高法院17年上字第1118號、39年台
    上字第1053號判例可供參照。
  (二)綜合觀察系爭契約第2條： 「讓渡價款：投資價值及居留權
    利金新臺幣貳拾參萬元正」， 第4條：「讓渡標的物之移交
    ：自中華民國六十四年四月份起房屋之居留等一切權利，決
    無異議全部轉讓甲方，嗣後任由甲方處理」、 第5條：「國
    防部居留權過戶：國防部居留權過戶事宜，乙方得應甲方要
    求於任何時間負責辦理」等約定，而系爭房地所有權係屬於
    國防部所有及列管之眷舍，復為兩造所不爭執，堪認：被上
    訴人係讓與其對於系爭房屋之使用權（契約使用「居留權」
    ）予上訴人，即以系爭房屋之使用權為讓與之標的甚明；有
    關房屋使用權向國防部辦理讓與移轉登記事宜，被上訴人隨
    時應上訴人之要求辦理為之，在未向國防部辦理有關使用權
    移轉登記前，有關房屋之權益皆屬上訴人享有。
  (三)系爭契約書第6條另約定： 「房屋權益：本房屋在未辦清過
    戶前有關房屋之權益皆屬甲方，如國防部價配本房時，乙方
    得應甲方要求出面承受，處理後一切權益仍皆屬甲方」等語
    ，而本件讓與標的乃系爭房屋之使用權，並非所有權，已如
    上述，則上訴人享有之權利限於系爭房屋使用權衍生出之權
    利，即現存之房屋使用權；又國防部將列管之眷舍出售予配
    住者，實係基於配住者有其專屬之資格及身分，在此條款中
    特別約定將此種被上訴人因配住資格而得買受系爭房屋之權
    利亦讓與上訴人。易言之， 自系爭第6條明確使用「價配本
    房」之文字，立約當時並無國防部收回系爭房屋為條件價配
    其他房屋之情事，則斟酌立約當時之一切因素，因認：兩造
    當事人締約時之真意，僅指系爭房屋之使用權，以及國防部
    基於被上訴人之配住身分出售系爭房屋予被上訴人時，上訴
    人得請求被上訴人出面承受，其後由上訴人享有權利。至於
    國防部將系爭房屋收回，被上訴人基於其國軍原眷戶資格而
    配售之其他房屋， 尚難認涵括在上開契約第6條約定範圍內
    。上訴人雖主張：契約書第6條約定， 應包含國防部以收回
    系爭房屋為條件、價配其他房屋之情形在內云云，惟其承認
    係自己內心之想法在卷（原審卷第87頁反面），並未將此想
    法表見於契約書條款文字，且為被上訴人所否認，自難採信
    。
七、上訴人依契約書第6條、 民法第225條第2項規定，請求被上
    訴人於100年2月8 日移轉附表所示不動產所有權予上訴人，
    並交付占有，有無理由？
  (一)查被上訴人因領有國軍眷舍居住憑證，符合國軍老舊眷村改
    建條例第3條第2項規定之「原眷戶」身分，並同意將系爭房
    屋交由國防部辦理改建，國防部依其原配住之系爭通化街眷
    舍坐落位置，規劃遷建「通航聯隊舊址」改建基地，改建完
    工後被上訴人可得輔助購宅坪型本為校級30坪型，另自費99
    萬2,331元後增坪為將級34坪型， 抽籤分配門牌台北市○○
    路43巷11號7樓之3及坐落基地，有被上訴人簽具之「台北市
    通航聯隊舊址改建基地原眷戶眷舍申請書」，並據國防部總
    政治作戰局函覆綦詳，有該局97年6月2日政眷服字第097000
    6789號函可按（本院卷第16、108-109頁）。可知： 被上訴
    人同意將系爭房屋交回國防部，基於其領有國軍眷舍居住憑
    證，而得輔購30坪型住宅， 且自行繳納99萬2,331元後增坪
    為34坪型，其後始取得三民路房地所有權，可見三民路房地
    與系爭房屋顯非同一，前者並非後者之代替物灼然。
  (二)依前所述，兩造就契約第6條約定之真意， 僅指系爭房屋之
    使用權，以及國防部價配系爭房屋時，上訴人得請求被上訴
    人出面承受後由上訴人享有權利；至於國防部將系爭房屋收
    回，基於被上訴人之資格配售其他房屋予被上訴人者，非屬
    該條約定之範圍，是上訴人依契約第6條約定， 預為請求被
    上訴人於100 年2月8日將其經國防部輔購及自費增坪取得所
    有權如附表所示之三民路房地所有權移轉登記予伊，顯乏依
    據，不應准許。至於被上訴人於94年3月3日將上訴人就系爭
    房屋裝設之門鎖予以破壞後，將系爭房屋交付國防部一節，
    核係被上訴人將系爭房屋使用權交付上訴人後所為之侵權行
    為，應屬上訴人另行請求侵權行為損害賠償之別一事項，而
    與本件上訴人依契約第6條規定請求 被上訴人履行之問題無
    涉，併此敘明。
  (三)上訴人另主張：依民法第225條第2項，請求被上訴人將三民
    路房地所有權移轉登記予伊云云。惟按因不可歸責於債務人
    之事由，致給付不能者，債務人免給付義務；債務人因前項
    給付不能之事由，對第三人有損害賠償請求權者，債權人得
    向債務人請求讓與其損害賠償請求權，或交付其所受領之賠
    償物，固為民法第225條所明定， 此規定係在債務人負有給
    付義務，固有給付不能情事而對於第三人得主張損害賠償請
    求權之情形，始有適用。本件被上訴人於簽約後，已將系爭
    房屋之使用權交付上訴人享有，為兩造不爭執之事實，上訴
    人簽約後未依契約第5條請求被上訴人向 國防部辦理有關系
    爭房屋使用權之移轉手續，非屬被上訴人給付不能之情形。
    且依上所陳，被上訴人依國軍老舊眷村改建條例相關規定經
    國防部輔購及自費增坪買受三民路房地，係基於其原眷戶之
    資格，而非基於其對於國防部有損害賠償之請求，核無適用
    前開規定或與該規定有相同法律基礎類推適用之情形，則上
    訴人此部分主張，亦非正當。
八、綜上所述，上訴人依契約第7條約定 及民法第225條第2項規
    定，請求被上訴人於100年2月8 日移轉附表所示不動產所有
    權予上訴人，及將前開不動產交付上訴人占有等節，均為無
    理由，應予駁回。原審為上訴人敗訴之判決，並無不合。上
    訴意旨指摘原判決不當，求予廢棄改判，為無理由，應予駁
    回。
九、據上論結：本件上訴為無理由，依民事訴訟法第449條第1項
    、第78條，判決如主文。
中    華    民    國    97    年    8    月     13    日
                    民事第一庭
                        審判長法  官  張耀彩
                              法  官  盧彥如
                              法  官  林金吾
正本係照原本作成。
如不服本判決，應於收受送達後20日內向本院提出上訴書狀，其
未表明上訴理由者，應於提出上訴後20日內向本院補提理由書狀
（均須按他造當事人之人數附繕本）上訴時應提出委任律師或具
有律師資格之人之委任狀；委任有律師資格者，另應附具律師資
格證書及釋明委任人與受任人有民事訴訟法第466條之1第1項但
書或第2項（詳附註）所定關係之釋明文書影本。
中    華    民    國    97    年    8     月    13    日
                              書記官  張淑芳
附註：
民事訴訟法第466條之1（第1項、第2項）：
對於第二審判決上訴，上訴人應委任律師為訴訟代理人。但上訴
人或其他法定代理人具有律師資格者，不在此限。
上訴人之配偶、三親等內之血親、二親等內之姻親，或上訴人為
法人、中央或地方機關時，其所屬專任人員具有律師資格並經法
院認為適當者，亦得為第三審訴訟代理人。


司法院資訊處製作；財團法人民間司法改革基金會備份。
